臺灣高等法院刑事裁定
110年度毒抗字第222號
抗  告  人
即  被  告  許正宏


上列抗告人因違反毒品危害防制條例案件，不服臺灣基隆地方法
院109年度毒聲字第211號，中華民國109年12月17日裁定，提起
抗告，本院裁定如下：
    主  文
抗告駁回。
    理  由
一、原裁定意旨略以：抗告人即被告甲○○基於施用第二級毒品甲
    基安非他命之犯意，於民國109年10月15日凌晨3時許，在新
    北市○○區○○00號住處房間內，以將甲基安非他命置入玻璃球
    吸食器內後加熱燒烤，吸食其所產生煙霧之方式，施用甲基
    安非他命1次等事實，業據被告於警詢、偵詢時均坦承不諱
    ，且其採尿送驗，經送台灣檢驗科技股份有限公司台北濫用
    藥物實驗室，以氣相層析質譜儀（GC/MS）、液相層析串聯
    質譜儀（LC/MS/MS）分析法為確認檢驗，結果呈安非他命、
    甲基安非他命陽性反應，有該公司109年10月28日出具之濫
    用藥物檢驗報告、基隆市警察局偵辦毒品案件尿液檢體對照
    表（尿液檢體編號：000-0000號）在卷可稽，本案事證明確
    ，堪認被告自白與事實相符，被告施用甲基安非他命之犯行
    ，洵堪認定。又被告前因施用毒品案件，經送觀察、勒戒後
    ，認有繼續施用毒品之傾向，經法院裁定送戒治處所施以強
    制戒治，於97年11月18日認無繼續強制戒治之必要釋放出所
    ，並由臺灣基隆地方檢察署（下稱基隆地檢署）檢察官以97
    年度戒毒偵字第39號為不起訴處分確定等情，有本院被告前
    案紀錄表在卷可參。是被告本案所為施用第二級毒品犯行，
    距其最近1次因犯施用毒品罪經強制戒治執行完畢釋放之日
    已逾3年，依最高法院109年台上大字第3826號大法庭裁定意
    旨，應再令入勒戒處所觀察、勒戒。從而，本件聲請核無不
    合，應予准許，爰裁定被告令入勒戒處所觀察、勒戒，其期
    間不得逾2月等語。
二、抗告意旨略以：本件檢察官向法院聲請觀察、勒戒前，未先
    了解被告處境，未斟酌毒品危害防制條例第24條第3項規定
    ，允被告附命戒癮治療緩起訴處分，逕予聲請觀察、勒戒，
    其訴訟程序未洽。又原審於裁定前，未予被告陳述意見之機
    會，逕為觀察、勒戒裁定，亦有違刑事訴訟程序。被告固不
    否認有施用第二級毒品甲基安非他命，亦自承施用行為不當
    ，需要治療，由於被告前施用第一級毒品業已戒除，此次因
    工作需提神之故，偶有施用甲基安非他命，但未成癮，被告
    因父親過世，母親年邁且身體健康狀況不佳，現與被告同住
    ，若被告離家勒戒，母親一人獨居乏人照顧，恐有危險，懇
    請鈞院予被告附命戒癮治療緩起訴處分，俾被告一邊工作並
    照顧母親，一邊戒除毒癮云云。
三、按毒品危害防制條例於109年1月15日修正公布，除第18條、
    第24條、第33條之1以外，自6個月後即109年7月15日施行，
    其中第35條之1第1款及第2款前段規定，修正施行前犯第10
    條之罪之案件，於修正施行後，偵查中，由檢察官依修正後
    規定處理；審判中，由法院或少年法院（地方法院少年法庭
    ）依修正後規定處理。是犯第10條之罪者，不論係修正前後
    ，均應依新法規定處理。又本次修正之毒品危害防制條例第
    20條第3項及第23條第2項，雖僅將原條文之再犯期間由「5
    年」改為「3年」，惟鑑於採取傳統刑事機構式處遇，將施
    用毒品者監禁於監獄內，僅能短期間防止其接觸毒品，因慣
    用毒品產生之「心癮」根本無法根除，並慮及毒品危害防制
    條例施行多年累積之戒毒經驗及實效，暨逐步擴充之醫療、
    戒癮機構、專業人力、社區支援系統等資源，尤以本次同條
    例第24條修正，擴大檢察官對施用毒品者附條件緩起訴處分
    之範圍，使其能視個案具體情形給予適當多元社區處遇。準
    此，本次修正後對於施用毒品者之思維，自應與時俱進，擺
    脫以往側重於「犯人」身分之處罰，著重其為「病患」之特
    質，並以「治療」疾病為出發點，重新評價前揭所謂「3年
    後再犯」之意義。基於憲法應保障人民之生存權，及根據每
    個國民生存照顧需要提供基本給付之理念，為協助施用毒品
    者戒除毒癮復歸社會，對於經監獄監禁處遇後仍再犯之施用
    毒品者，更應恢復以機構內、外之治療協助其戒除毒癮。此
    即本次修正毒品危害防制條例第20條第3項關於施用毒品者
    所謂「3年後再犯」係何所指之立法真諦。換言之，除檢察
    官優先適用第24條命附條件緩起訴處分處遇（不論幾犯，亦
    無年限）外，對於施用毒品初犯者，即應適用第20條第1項
    、第2項為機構內之觀察、勒戒或強制戒治；若於上開機構
    內處遇執行完畢釋放後，於「3年內再犯」者，依第23條第2
    項規定，應依法追訴；倘於「3年後再犯」自應再回歸到傳
    統醫療體系機構內重為觀察、勒戒或強制戒治之治療。是對
    於戒除毒癮不易者，唯有以機構內、外處遇及刑事制裁等方
    式交替運用，以期能控制或改善其至完全戒除毒癮。從而，
    現行毒品危害防制條例既認施用毒品者具有「病患性犯人」
    特質，強調「治療勝於處罰」、「醫療先於司法」，則對於
    毒品危害防制條例第20條第3項及第23條第2項所謂「3年後
    （內）再犯」，應跳脫以往窠臼，以「3年」為期，建立「
    定期治療」之模式。其規定中所謂「3年後再犯」，只要本
    次再犯（不論修正施行前、後）距最近1次觀察、勒戒或強
    制戒治執行完畢釋放，已逾3年者，即該當之，不因其間有
    無犯第10條之罪經起訴、判刑或執行而受影響（最高法院刑
    事大法庭109年度台上大字第3826號裁定意旨參照）。
四、抗告意旨以前揭情詞，提起本件抗告，惟查：
　㈠被告基於施用第二級毒品甲基安非他命之犯意，於109年10月
    15日凌晨3時許，在新北市○○區○○00號住處房間內，以將甲
    基安非他命置入玻璃球吸食器內後加熱燒烤，吸食其所產生
    煙霧之方式，施用甲基安非他命1次等事實，業據被告於警
    詢、檢察事務官詢問時均坦承不諱，且其為警查獲後所採集
    之尿液檢體，經送請台灣檢驗科技股份有限公司以酵素免疫
    分析法（EIA）為初步檢驗，並以氣相層析質譜儀法（GC/MS
    ）確認檢驗結果後，確呈安非他命（1912ng/mL）、甲基安
    非他命（28080ng/mL）陽性反應，此有台灣檢驗科技股份有
    限公司109年10月28日報告編號UL/2020/A0000000濫用藥物
    檢驗報告、基隆市警察局偵辦毒品案件尿液檢體對照表（尿
    液檢體編號：000-0000號）在卷可佐，以上開雙重檢驗方法
    作藥物及其代謝產物之定性及定量分析，幾乎不會有偽陽性
    反應，亦即如尿液中未含有毒品反應者，即不可能產生因藥
    物所引起之偽陽性反應，亦經行政院衛生署管制藥品管理局
    （現改制為行政院衛生福利部食品藥物管理署）92年6月20
    日管檢字第0920004713號函示明確，足見上開檢驗結果之正
    確性，況被告於刑事抗告狀亦坦認有聲請意旨所指之施用第
    二級毒品犯行，是被告確有施用第二級毒品甲基安非他命之
    事實，已堪認定。
　㈡又被告前因施用毒品案件，經送觀察、勒戒後，認有繼續施
    用毒品之傾向，經法院裁定送戒治處所施以強制戒治，於97
    年11月18日認無繼續強制戒治之必要釋放出所，並由基隆地
    檢署檢察官以97年度戒毒偵字第39號為不起訴處分確定，迄
    今並無再受觀察、勒戒或強制戒治等保安處分之裁判及執行
    ，此有本院被告前案紀錄表存卷可考，本件被告施用第二級
    毒品之行為時間係109年10月15日凌晨3時許，已在其最近一
    次觀察、勒戒執行完畢釋放之97年11月18日，已逾3年，檢
    察官審酌本件各項卷證資料後，依職權向原審聲請應將被告
    送觀察、勒戒，尚難認其裁量有何違法或明顯失當之處。再
    按毒品危害防制條例之觀察、勒戒規定，係一種針對受處分
    人將來之危險所為預防、矯正措施之保安處分，目的係為斷
    絕施用毒品者之身癮及心癮，並屬強制規定，除檢察官審酌
    個案情形，為附完成戒癮治療之緩起訴處分（同條例第24條
    第1項），或於犯罪未發覺前，自動向行政院衛生署指定之
    醫療機構請求治療，醫療機構免將請求治療者送法院或檢察
    機關（同條例第21條第1項），凡經檢察官聲請，法院僅得
    依法裁定令入勒戒處所觀察、勒戒，以查其是否仍有施用毒
    品傾向，並據以斷定幫助受處分人澈底戒毒之方法，法院尚
    無自由斟酌以其他方式替代之權。職此，原審詳查後，認被
    告確有施用第二級毒品之行為，裁定應送勒戒處所觀察、勒
    戒，於法並無不合，原審並無自由斟酌以其他方式替代，亦
    無因被告個人家庭、工作、經濟等因素而免予執行之餘地。
    是抗告意旨以被告家庭、工作、經濟為由，請求戒癮治療云
    云，核屬無據，難以此認定原裁定有所違誤。
　㈢另觀諸毒品危害防制條例之全文，並無課予檢察官於聲請觀
    察、勒戒裁定前，應訊問被告是否同意觀察、勒戒或應先行
    評估之規定，而是否給予被告為附命條件之緩起訴處分，事
    屬刑事訴訟法第253條之1第1項及第253條之2特別賦予檢察
    官之職權，非法院所得審酌，被告本無聲請檢察官為緩起訴
    之權利，檢察官亦無於聲請書中說明不命被告接受附條件緩
    起訴之義務。又該條例亦未明定法院須經開庭審理程序而予
    被告陳述意見，始得為觀察、勒戒之裁定，此與刑事訴訟法
    規定羈押、審判程序需先行訊問被告之法定程序原則有別，
    此為立法者依據所涉被告與公益等權益輕重，為各項權衡之
    立法裁量結果。是原審縱未傳訊被告到庭陳述意見，難謂有
    何違反正當法律程序或侵害被告聽審權之情。從而，抗告意
    旨指摘檢察官未斟酌被告處境，未予被告附命戒癮治療緩起
    訴處分，及原審未予被告陳述意見之機會，逕為觀察、勒戒
    之聲請、裁定，有違刑事訴訟程序云云，難認有據，併此敘
    明。
五、綜上所述，檢察官審酌本件各情後，向原審聲請對被告為觀
    察、勒戒，尚難認其裁量有何違法或明顯失當之處。而原審
    依檢察官之聲請，裁定被告應送勒戒處所觀察、勒戒，經核
    其認事用法，並無違誤。被告猶執前詞提起本件抗告，指摘
    原裁定違法或不當，並請求戒癮治療，為無理由，應予駁回
    。　　
據上論斷，應依刑事訴訟法第412條，裁定如主文。
中　　華　　民　　國　　110 　年　　2 　　月　　25　　日
                  刑事第十九庭  審判長法　官  曾淑華
                                      法  官  許文章
                                      法  官  陳文貴
以上正本證明與原本無異。
不得再抗告。
                                      書記官  俞妙樺　　
中　　華　　民　　國　　110 　年　　2 　　月　　25　　日